【裁判字號】    98,小上,5
【裁判日期】    981030
【裁判案由】    損害賠償
【裁判全文】
臺灣臺北地方法院民事判決               98年度小上字第5號
上  訴  人  甲○○
被上訴人    乙○○
上列當事人間請求損害賠償事件，上訴人對於中華民國98年2月
3日本院新店簡易庭97年度店小字第1736號第一審判決，提起上
訴，本院判決如下：
    主  文
上訴駁回。
第二審訴訟費用新臺幣壹仟伍佰元由上訴人負擔。
    事實及理由
一、被上訴人起訴主張：上訴人前於民國97年8月8日撰寫電子郵
    件，其中載有如支付命令聲請狀附件所示足以使被上訴人在
    社會上之評價受到嚴重貶損之內容，並將之寄予第三人，堪
    認上訴人確有將系爭電子郵件公開且散布於眾之故意，而該
    電子郵件之詆毀內容均非事實，衡諸一般人於社會上立身處
    事之經驗，遭人以如系爭電子郵件內容之言語責罵、詆毀，
    顯然於被上訴人人格之社會評價有所貶損，故被上訴人主張
    上訴人侵害名譽權，應負侵權行為損害賠償責任。而上訴人
    上開言詞，足以使人產生對品德不佳之印象，及對被上訴人
    專業上貶損名譽之結果，精神上確實受有痛苦無疑，再被上
    訴人為雅境室內設計工程有限公司（下稱雅境公司）之負責
    人，且曾擔任多項社團、學校、機關團體之顧問、理事長、
    家長會常務委員等職務，更取得多項裝潢業相關證照，爰依
    民法第195條第1項規定，請求上訴人給付精神慰撫金新臺幣
    （下同）10萬元，及自支付命令送達被告之翌日即97年10月
    12日起至清償日止，按年息5％計算之利息。
二、上訴人則以：被上訴人所稱上訴人侵害其名譽之內容，乃上
    訴人基於事實所為之陳述或個人意見表達，並未不法侵害被
    上訴人之權利。退步言之，如本院認已侵害被上訴人之名譽
    ，請斟酌上訴人係為維護已身權益，並已深感悔意，且多次
    向被上訴人道歉，及上訴人月薪約2萬餘元之經濟狀況不佳
    之情形，酌減本件之賠償金額等語，資為抗辯。
三、原判決認定上訴人撰寫系爭電子郵件之內容，堪認足使收受
    及閱讀過系爭電子郵件之人，對被上訴人之工作態度及專業
    形象之社會地位形成不良評價。衡酌上訴人與被上訴人之身
    分地位及上訴人之經濟狀況後，判命上訴人應給付被上訴人
    6萬元及自97年10月12日起至清償日止，按年息百分之5計算
    之利息。上訴人不服，提起上訴，上訴理由略以：上訴人雖
    不否認有寄發電子郵件予第三人，惟系爭電子郵件內容均為
    事實或意見之表達，參諸最高法院92年度台上字第928號判
    決，刑法第310條第3項及第311條第3款於民事妨害名譽損害
    賠償事件應一體適用，倘行為人能證明言論屬實，或係可受
    公評之事為意見表達，則難以認定有侵權之虞，是以認定行
    為人言論是否構成民事侵權行為，亦應一併調查行為人所言
    是否合乎事實。原審法院未依法調查系爭電子郵件內容是否
    屬實，且未於判決敘明理由，顯有判決不適用法規及判決不
    備理由而違背法令。並聲明：1.原判決廢棄；2.被上訴人在
    第一審之訴駁回。被上訴人於本院答辯聲明則為：上訴駁回
    。
四、兩造不爭執事項：（見本院卷第29頁98年5月20日準備程序
    筆錄）
  (一)被上訴人為訴外人雅境公司之負責人，又上訴人原為其所聘
    僱之員工，自93年2月14日起至97年1月16日止共計3年11個
    月任職在雅境公司。
  (二)上訴人前於97年8月8日撰寫電子郵件，其內容詳如支付命令
    聲請狀附件所示。又上訴人並有將該電子郵件寄送予訴外人
    林美玲、謝庚申等人，並提示予被上訴人之妻鍾玉珠等情。
  (三)上訴人曾於原審聲請法院訊問證人鄭琇美、黃中科以證明雅
    境公司承作工程有系爭郵件所指述之事實，然原審並未調查
五、按對於小額程序之第一審裁判之上訴或抗告，非以其違背法
    令為由，不得為之。上訴狀內應記載上訴理由，表明下列各
    款事項：(一)原判決違背之法令及具體內容。(二)依訴訟資料可
    認為原判決有違背法令之具體事實，民事訴訟法第436條之
    24第2項、第436條之25分別定有明文。又依同法第436條之
    32第2項準用第468條規定，判決不適用法規或適用不當者，
    為違背法令。而判決有同法第469條所列各款情形之一者，
    為當然違背法令。是當事人對於小額程序第一審判決提起上
    訴，如依民事訴訟法第468條規定，以小額程序第一審判決
    有不適用法規或適用法規不當為理由時，其上訴狀或理由書
    應有具體之指摘，並揭示該法規之條項或其內容，若係成文
    法以外之法則，應揭示該法則之旨趣，倘為司法院解釋或最
    高法院之判例，則應揭示該判解之字號或其內容；如以民事
    訴訟法第469條所列各款情形為理由時，其上訴狀或理由書
    ，應揭示合於該條款之事實，始為適法。本件上訴人對原審
    判決提起上訴，雖以該判決違背法令為由，惟核其上訴理由
    所載內容，無非係就原審未依法調查系爭電子郵件內容是否
    屬實，且未於判決敘明理由，顯有判決不適用法規及判決不
    備理由之違背法令。惟查依民事訴訟法第436條之32規定，
    僅準用同法第469條第1款至第5款，並未準用同條第6款之規
    定：判決不備理由者，其判決當然違背法令。是以原審自無
    上訴人所謂判決當然違背法令之情事。且小額案件如調查證
    據所需時間、費用與當事人之請求顯不相當者，法院得不調
    查證據，而審酌一切情況認定事實，為公平之裁判。次按判
    決書得僅記載主文，就當事人有爭執事項，於必要時得加記
    理由要領，民事訴訟法第436條之14第2款、第436條之18 定
    有明文。故原審依法自得權衡情事不調查證據並得不記載理
    由，此為原審取捨證據、認定事實之職權行使，於法並無不
    合，上訴人指摘其為判決違法，自有未合。
六、再按民法上名譽權之侵害非即與刑法之誹謗罪相同，名譽有
    無受損害，應以社會上對個人評價是否貶損作為判斷之依據
    ，苟其行為足以使他人在社會上之評價受到貶損，不論其為
    故意或過失，均可構成侵權行為，其行為不以廣佈社會為必
    要，僅使第三人知悉其事，亦足當之，本院90年台上字第
    646號判例可資參照。至侵害名譽權之行為，當不以直接之
    方法為限，倘以間接之方法，例如藉字裡行間之意義使他人
    因該影射而受名譽之損害，亦屬之。又侵權行為損害賠償責
    任之行為人所必須具有「故意」或「過失」主觀意思要件，
    其中「過失」係以行為人是否已盡善良管理人之注意義務為
    認定之標準，亦即行為人負有抽象輕過失責任。查本件當事
    人對於撰寫系爭電子郵件並寄發於第三人並無爭執，且核其
    內容，該電子郵件內容已足以貶損被上訴人之專業形象及其
    工作態度，造成不良之社會評價。是以，原審判決認上訴人
    之行為構成侵害被上訴人名譽權之侵權行為，而應負損害賠
    償之責，自屬合法。至於上訴人主張依大法官解釋第509號
    解釋意旨，或可推論於民事名譽權侵權行為事件之判斷可類
    推適用刑法第310條第3項及同法第311條第3款之事由，阻卻
    侵權行為之成立，即認言論自由為人民基本權利，維護言論
    自由係促進民主多元社會之正常發展，與個人名譽之可能損
    失兩相權衡後，顯然有較高之價值，國家應給予最大限度之
    保障。行為人以善意發表言論，對於可受公評之事為適當之
    評論，或其發表言論所依據之證據資料，足認有相當理由確
    信為真實，並非明知不實而故意捏造，或因重大疏失、輕率
    而不知其真偽者，即難謂該行為人未盡注意義務而有故意或
    過失，縱事後證明其言論內容與事實不符，亦不能令負侵權
    行為之損害賠償責任。然上述理論係針對刑法之誹謗罪而適
    用「真實惡意原則」，必須當事人指摘之對象為自願進入公
    領域之公眾人物或其指摘之事項涉及公益時，基於對公益之
    保障必然優於個人基本權益之原則，此時對言論自由之保障
    始優於個人名譽權之維護。至於是否構成民法上名譽權侵害
    之侵權行為，則採取較為寬鬆之判斷準則。是如當事人之言
    論為意見之表達時，則其行為屬於合理之批評，雖不構成侵
    權行為；然如其言論屬事實之陳述，則其散佈內容之行為足
    以使他人在社會上之評價受到貶損，不論其為故意或過失，
    均可構成侵權行為，已如上述。查本件被上訴人非為公眾人
    物，而就系爭電子郵件內容觀之上訴人批評之事項亦無關公
    益，且上訴人陳述之事實內容足以使被上訴人在社會上之評
    價受到貶損，不論上訴人為故意或過失，均已構成民法上名
    譽權之侵權行為，是上訴人認其所為不構成侵權行為，並無
    理由。
七、綜上所述，本件依上訴意旨足認其指摘原判決違背法令，並
    非可採，原審為上訴人敗訴之判決，於法並無不合，上訴意
    旨求予廢棄改判，為無理由，爰依民事訴訟法第436條之29
    第2款規定，不經言詞辯論，逕判決駁回其上訴。
八、本件訴訟費用額，依後附計算書確定為如主文所示金額。
九、據上論結，本件上訴為無理由，依民事訴訟法第436條之29
    第2款、第426條之32第1項、第2項、第449條第1項、第78條
    、第436之19第1項，判決如主文。
中    華    民    國    98    年    10    月    30    日
                民事第一庭    審判長法  官  陳文正
                                    法  官  楊晉佳
                                    法  官  賴秀蘭
計  算  書
項      目                金  額（新台幣）    備    註
第二審裁判費              1,500元
合          計            1,500元
以上正本係照原本作成。
本判決不得上訴。
中    華    民    國    98    年    10    月    30    日
                                    書記官  詹雪娥


司法院資訊處製作；財團法人民間司法改革基金會備份。
